臺灣臺南地方法院民事判決
110年度訴字第1064號
原      告  胡月雲  

訴訟代理人  蘇小津律師
被      告  胡世昌  
訴訟代理人  林士龍律師
            彭大勇律師
            郭栢浚律師
上列當事人間請求不動產所有權移轉登記事件，經民國111年4月
12日言詞辯論終結，本院判決如下：
    主    　文
原告之訴及假執行之聲請均駁回。
訴訟費用由原告負擔。
    事實及理由
一、原告主張：
　㈠被告為原告之長子，原告於民國110年2月間購買坐落臺南市○
    ○區○○段00000地號土地及其上同段518建號建物（即門牌號
    碼台南市○○區○○里○○00○00號房屋，下稱系爭房地），因為
    繼續領取戶籍地臺南市善化區老人年金（之後改稱為老農年
    金），遂與被告達成借名登記之合意，約定以被告名義簽訂
    系爭房地之買賣契約，並登記為所有權人，但其日後應依原
    告之指示，將系爭房地過戶予原告或伊指定之人（下稱系爭
    借名契約）。原告因此支付全部價金及相關費用共計新臺幣
    （下同）471萬2,000元（下稱購買系爭房地款項），並將系
    爭房地於110年2月15日登記至被告名下，惟伊近日得知被告
    違反約定，私自委託仲介人員欲出售系爭房地，是原告以本
    件起訴狀繕本之送達，向被告終止系爭借名登記契約，並類
    推適用民法第549條第1項及民法第179條規定，先位請求被
    告應將系爭房地移轉登記予原告；但本院如認兩造並無借名
    登記契約存在，因原告支付購買系爭房地款項，乃主觀上認
    定系爭房地為自己所有，基於清償自己之債務而付款，亦即
    係將被告之債務誤認為自己之債務而清償，兩造間並無委任
    或其他法律上之原因，被告因此受有免除債務之利益，應屬
    無法律上原因而受有利益，並使原告受有損害，故另依民法
    第179條及第176條規定，備位請求被告應返還購買系爭房地
    款項。㈡
　㈡又原告與訴外人胡林諒約（即原告之夫，於110年1月3日死亡
    ）、被告全家及訴外人胡金芬（即原告之長女，離婚後返回
    娘家同住），原同住在臺南市○○區○○里○○○000號（即臺南市
    ○○區○○段0000地號土地及其上同段608建號農舍，產權分屬
    胡林諒約及原告所有，胡林諒約死亡後，原告依遺產分割協
    議取得房屋，下稱胡厝寮房地），因胡林諒約生前重病臥床
    多年，為支付胡林諒約之醫療及看護等開銷，原告以胡厝寮
    房地向臺南市善化區農會（下稱善化農會）抵押借款8、900
    萬元，並由胡金芬擔任保證人，嗣胡林諒約死後，原告為償
    還借款，只能將胡厝寮房地出售，另購置較便宜房屋供家人
    居住，但因原告前已向善化農會貸款，且有遲繳記錄，伊與
    胡金芬均無法再申辦購屋貸款，故需借用被告名義簽約及登
    記，以利申辦購置系爭房地貸款，嗣原告於110年4月21日受
    收出售胡厝寮房地尾款，旋即於翌日（22日）匯入被告善化
    農會貸款帳戶，清償系爭房地之全部貸款。是以購買系爭房
    地款項均為原告所支付，且現供伊、被告全家及胡金芬同住
    （各自分住一樓層），足認系爭房地確為原告借名登記在被
    告名下，並由原告管理使用之財產；
　　另系爭房屋入住前裝修費用係由胡金芬所支出，亦可證明並
    非被告所有。
　㈢原告另否認有向被告表示贈與購屋資金之情事，被告婚後並
    未支付原告生活費，於胡林諒約生前重病住院期間，被告亦
    鮮少探望或照顧，甚至在胡林諒約出院返家前夕，被告未告
    知即舉家搬離，自行在外租屋居住，無意幫忙照顧其父，更
    拒絕原告探視孫子等行徑，致令原告十分失望及傷心。嗣因
    被告配偶罹患腦部腫瘤，必須接受治療，被告懇求原告讓其
    全家搬回同住，並協助照顧子女，原告憐憫孫子無人照顧，
    才讓其全家再搬回胡厝寮房地，故不可能贈與被告購屋資金
    。
　㈣並聲明：
  1.先位聲明：被告應將系爭房地所有權移轉登記予原告。
  2.備位聲明：被告應給付原告4,71萬2,000元，及自本起訴狀
    繕本送達翌日起至清償日止，按週年利率5%計算之利息。
  3.請准原告供擔保得為假執行。
二、被告答辯：
　㈠被告購買系爭房地之原由，乃原告曾表示欲贈與500萬元供被
    告購置自有房地，故其將出售胡厝寮房地所得款，用於支付
    被告購買系爭房地款項。因原告年輕時為延續胡姓血脈，而
    招贅伊父胡林諒約，二人共同生育兩女（長女胡金芬、次女
    胡淑芬）及一男（被告），故在原告觀念中自較重視被告。
    而伊全家與父母及胡金芬原同住在胡厝寮房地，伊父過世後
    ，繼承人為免產權細分及便於處分，故將該房地同歸於原告
    所有，胡金芬因在外積欠債務，且其前因經商及開設公司，
    已多次要求父母以胡厝寮房地抵押，分別向善化農會、銀行
    及民間借款，為避免再幫胡金芬還債，當時胡厝寮房地亦將
    遭善化農會拍賣，原告乃決定出售該房地清償抵押債務，並
    考量被告為家中獨子，負責延續血脈及祭祀祖先，婚前工作
    收入均交予原告，婚後亦按月支付父母生活費，原告為使被
    告擁有自己之房地，並免除日後繼承糾紛，其向被告等子女
    表明欲出售胡厝寮房地，將所得款項贈與500萬元供被告購
    置自有房地，伊欣然應允，遂於110年初透過仲介人員尋覓
    房屋，並看中系爭房地，因日後仍需與原告及胡金芬同住，
    故亦帶其等前往看屋，眾人認為合適後，再由被告完成簽約
    及貸款等相關手續，因此，系爭房地之買賣及貸款乃係由伊
    所主導，並為系爭房地之真正所有權人，並非僅係原告之借
    名登記人，兩造就系爭房地買賣並無成立借名登記契約，被
    告自原告受贈購屋資金，亦非屬不當得利。
　㈡又系爭房地權狀及交易資料為被告所持有，並為被告全家所
    實際居住，水電費及稅費亦是由被告繳納，故為真正權利人
    。而原告欲贈與被告購屋資金之事，已據胡淑芬所證述，兩
    造並未簽立借名登記契約書，原告亦未持有權狀，更未干涉
    購屋事宜，尚難認定其為真正權利人。被告係因與胡金芬相
    處不睦，原告亦無法解決二人糾紛，故負氣揚言出售系爭房
    地云云，實則並無此真意；而原告年事已高，且僅國小程度
    學歷、生活單純，亦無不動產買賣經驗，則其陳稱知悉何謂
    借名登記之意，實與常理不合，應是誤認被告欲出售系爭房
    地，在胡金芬主導及慫恿之下，委任律師對被告提起本件訴
    訟後，知悉其訴訟代理人以此主張，臨訟所為之陳詞，並無
    可採。
　㈢另原告陳稱其借名登記之理由，起訴時先稱為領取老人年金
    ，之後改稱為領取老農年金，再陳稱因其不能再自行貸款等
    情詞，前後不一，且為杜撰，亦不可採信。況且，縱認兩造
    真有此合意，因涉及隱匿變更農保身分及出賣農地，藉此詐
    領老農年金之行為，亦有違反強制、禁止規定或公序良俗，
    而屬無效。此外，系爭房屋裝修費用支出，與兩造有無借名
    登記契約無關，胡金芬縱有支付此部分費用，因其共同居住
    而分擔費用，亦屬合理，至水電等費用開銷如何分擔支付，
    亦與爭房地產權歸屬無關，是原告此部分主張，均無理由。
　㈣並聲明：
　1.原告之訴及假執行之聲請均駁回。
　2.被告如受不利判決，請准供擔保免為假執行。
三、兩造不爭執事項：（見訴卷第457至458頁）
　㈠原告與其夫胡林諒約（於110 年1 月3 日死亡）共同生育胡
    金芬（長女）、胡淑芬（次女）及被告（長男）。
　㈡原告與被告（含配偶及子女）及胡金芬（離婚後返回娘家居
    住）原本同住在胡厝寮房地（產權各為胡林諒約及原告所有
    ，胡林諒約死亡後，原告依遺產分割協議取得房屋）。
　㈢原告於110年2-3月間出售胡厝寮房地。
　㈣被告於110年2-3月間以買賣原因登記為系爭房地所有權人。
　㈤購買系爭房地款項共計471萬2,000元，係以原告名義於110 
    年2月19日、同年3月19日及4月7日各匯款43萬元、78萬2,00
    0 元及350 萬元至買賣履約保證專戶。其中之350萬元是由
    被告先向善化農會抵押借貸350萬元，並以原告名義匯款支
    付後，嗣原告於同年4月22日再匯款350萬5,000元至被告善
    化農會貸款帳戶償還全部本息。
　㈥原告與被告（含配偶及子女）及胡金芬現同住在系爭房地。
四、兩造爭執事項：　　
　㈠原告先位主張：兩造就系爭房地有借名登記關係，依借名登
    記關係終止後類推適用民法第549條第1項及第179條不當得
    利規定，請求被告移轉系爭房地，有無理由？
　㈡原告備位主張：依第179條不當得利及第176 條無因管理規定
    ，請求被告返還471萬2,000元，有無理由？
五、本院之判斷：
  ㈠按所謂借名登記契約，乃當事人約定，一方（借名者）經他
    方（出名者）同意，而就屬於一方現在或將來之財產，以他
    方之名義，登記為所有人或其他權利人，該出名者僅為名義
    上之所有權人，實質上仍由借名者享有該財產之使用、收益
    及處分權，並負擔因此所生之義務。主張有借名關係存在事
    實之當事人，於對造未自認下，須就此項利己事實證明至使
    法院就其存在達到確信之程度，始可謂已盡其依民事訴訟法
    第277 條規定之舉證行為責任（最高法院103 年度台上字第
    1637號判決意旨參照）。是以，原告主張兩造就系爭房地有
    成立借名登記契約之情，既為被告所否認，依上說明，原告
    應就其與被告有借名登記契約合意之事實，負證明之責。
  ㈡經查：
　1.依兩造不爭執事項㈢、㈣、㈤所示，被告購買系爭房地之款項
    及貸款，係由原告所支付及清償，固堪認定。然父母生前將
    其財產預為規劃分贈子女，或出資供子女購置房地，為現今
    社會所常見，核其本質與贈與之情形較為相近，非謂即屬借
    名登記關係，故尚不能以原告支付被告購買系爭房地款項之
    事實，即謂兩造成立借名登記契約。
  2.原告雖舉證人胡金芬到庭證述：「當初我們善化房子是爸爸
    名字，土地是媽媽名字，我們在農會有借款，因為爸媽年事
    過高，需要子女做擔保人，那時我就出來做擔保人，因為我
    們在農會該繳的利息有遲延未繳的部分，然後我們用處理房
    子的部分去處理農會的欠款，可是原本住屋在買賣過程中要
    點交完才能拿到尾款，在當時情形下，我跟媽媽跟農會商量
    完之後，先借用弟弟名字去辦理房子登記跟借款的事情。」
    、「我記得那天晚上我跟媽媽在客廳，胡世昌也在客廳，媽
    媽有跟他講我們現在有農會貸款還沒清償完，所以先用你的
    名字去登記」、「媽媽說等爸爸對年完，我們再來處理後續
    的事情」、「我們在要把原本善化房子處理掉的時候，媽媽
    就一個宗旨，因為買房子是我們全家都住在一起，第二，媽
    媽是傳統的媽媽，她對家裡的祖先跟神明要拜拜相當執著，
    當時媽媽說買房是要拜祖先跟神明，她沒有說給任何人，但
    是大家都住在一起。」等語（見卷第347、349-350頁）。然
    該證人為原告之長女，其離婚後返回娘家與兩造同住，現同
    住在系爭房地（見兩造不爭執事項㈡、㈥），因與被告相處不
    睦，本件訴訟乃其帶原告委任律師起訴等情，亦據其所陳明
    （見卷第353頁）。是胡金芬乃係協助原告對被告起訴之親
    屬，系爭房地倘若移轉至原告名下，則其日後亦有繼承權利
    ，顯係與被告對立之利害關係人，所證自難憑信。
  3.另證人胡啟誠（原告之姪子）雖到場證述：我阿姨（即原告
    ）因為舊房產權（即胡厝寮房地）還沒有過戶完成，所以把
    新買的房子（即系爭房地）讓兒子（即被告）做產權登記，
    期間我姨丈剛好過世，要等對年才能遷入新屋，等到姨丈牌
    位遷入之後，要請他兒子把房屋過戶還我阿姨等意旨（見卷
    第336頁），然其亦陳稱上情係幫系爭房屋分設電表期間聽
    原告及胡金芬所講述，伊才知道是登記被告名字等情（見卷
    第337、338頁），顯示證人乃係事後聽原告及胡金芬所述，
    亦無從採信系爭房地購買時，兩造確有借名登記合意之情事
    。
　4.反觀原告次女胡淑芬到庭證述：父母以胡厝寮房地跟善化農
    會的第一筆貸款，是我媽說我姐之前做生意開公司，投資人
    要求退資100萬，所以借款給我姐姐讓她去給投資人退資，
    當時我姐姐有承諾要負擔爸爸外勞及醫療費用。第二筆貸款
    是因為我姐姐沒辦法繳納第一筆貸款跟外勞薪資，所以再借
    第二筆，另外還有我姐姐去大陸開公司的資金，因為我姐姐
    沒辦法繳納第一筆、第二筆貸款，去跟當舖另外借款100萬
    ，這是第三筆，清償積欠農會的滯納金跟借款。胡厝寮舊家
    房地要賣掉，是因為無法繳納農會貸款，農會要送拍賣，已
    經確定有人要買當時，我媽媽打電話給我說，她農會貸款還
    完還有錢，要贈與我弟弟500萬買房子。是我媽媽跟弟弟說
    要贈與500萬給我弟弟去買房子時，他們夫妻才去找房子看
    房子。他不是要賣（系爭房地），因為他跟我大姐不和，我
    媽媽有答應贈與他500萬買房子，祭祀祖先還有奉養我媽媽
    ，我媽媽過去跟他們住，胡金芬的問題，我媽媽說等房子弄
    好，她會叫胡金芬搬出去住，自己去生活，我媽媽當時是這
    樣跟我講，然後他們進去住就不和，就來法院等語（見卷第
    340-344頁）。茲以該證人對於原告財產日後同有繼承權利
    ，然其證述原告贈與被告購買系爭房屋款項之情事，顯然對
    其日後繼承權利不利，若非事實，當不致如此，是認其證詞
    應為可採。
　5.從而，依胡淑芬上開證述，再對照胡金芬亦陳稱原告因傳統
    觀念對祖先跟神明祭祀相當執著，購買系爭房屋是要供祭祀
    之用等情，可證被告陳稱原告因其為胡家唯一子嗣，需負責
    祖先祭祀及奉養原告終老，故而贈與資金供其購置系爭房屋
    等情詞，應非子虛，堪認可採。是依原告所提之證據，尚無
    法使本院採信其與被告就系爭房地有借名登記關係存在，則
    其主張終止借名登記關係，並類推適用民法第549條第1項規
    定，及依第179條不當得利之法律關係，先位請求被告移轉
    系爭房地之所有權登記，即乏所據，不應准許。
  ㈢承前所述，系爭房地為原告出售胡厝寮房地清償借款後，贈
    與被告資金所購置，既經認定，則被告自原告受贈價金即非
    無法律上之原因，原告贈與款項供被告購置系爭房地，亦非
    屬無因管理，是其另依第179條不當得利及第176 條無因管
    理規定，備位請求被告返還471萬2,000元，亦無理由。
六、綜上所述，原告先位主張兩造就系爭房地有借名登記關係，
    依借名關係終止後類推適用民法第549條第1項及第179條不
    當得利規定，請求被告移轉系爭房地；備位主張依第179 條
    不當得利及第176條無因管理規定，請求被告返還471萬2,00
    0元，均無理由，應予駁回。又原告之訴既經駁回，其假執
    行之聲請，亦失所附麗，應併駁回之。
七、本件事證已臻明確，兩造其餘之攻擊或防禦方法及所用之證
    據，經本院斟酌後，認為均不足以影響本判決之結果，爰不
    逐一論列，附此敘明。
八、論結：原告之訴為無理由，依民事訴訟法第78條，判決如主
    文。
中　　華　　民　　國　　111 　年　　5 　　月　　31　　日
                  民事第五庭  法  官　陳淑卿
以上正本係照原本作成。
如對本判決上訴，須於判決送達後20日內向本院提出上訴狀。
如委任律師提起上訴者，應一併繳納上訴審裁判費。
中　　華　　民　　國　　111 　年　　6 　　月　　9 　　日
                              書記官  謝璧卉